【裁判字號】    99,國簡上,4
【裁判日期】    990913
【裁判案由】    損害賠償
【裁判全文】
臺灣高雄地方法院民事判決             99年度國簡上字第4號
上  訴  人  乙○○
被 上 訴人  甲○○
上列當事人間請求損害賠償事件，上訴人對於中華民國99年7月5
日本院高雄簡易庭99年度雄國簡字第3 號第一審判決提起上訴，
本院判決如下：
    主      文
上訴駁回。
第二審訴訟費用由上訴人負擔。
    事實及理由
一、上訴人起訴主張略以：被上訴人為臺灣高雄地方法院檢察署
    （下稱高雄地檢署）檢察官，承辦民國97年度他字第1184號
    伊對訴外人李大明提起妨害名譽刑事告訴等案件（下稱系爭
    案件），於97年3 月10日召開偵查庭時，當庭將伊提出之刑
    事補充告訴理由狀（下稱系爭告訴狀）交付李大明，違反偵
    查不公開原則，嚴重侵害伊法定權益，有違司法裁判之正確
    、公平正義，爰依憲法第7 條、第16條、第23條、司法院大
    法官會議解釋第228 號、國家賠償法第2 、5 、13條（原判
    決誤載為第3 、15條）、民法第18、72、184 、185 、186
    、195 、118 、213 、222 、231 條，及公務員服務法、刑
    事訴訟法、刑法、著作權法、檢察官守則、檢察官評鑑辦法
    、檢察機關辦理刑事訴訟案件應行注意事項、請願法、個人
    資料之保護法、檢察機關處理涉及國家機密案件保密作業辦
    法、原住民族基本法等相關規定提起本訴，請求精神損害賠
    償等語。並聲明求為判命被上訴人應給付精神慰撫金新臺幣
    （下同）11萬元，及自起訴狀繕本送達翌日起至清償日止，
    按週年利率5 ％計算之利息之判決。
二、原審認本件上訴人之主張在法律上顯無理由，故未經言詞辯
    論，逕為判決駁回上訴人之訴。上訴人不服，提起上訴，並
    於本院補稱：原審未先以裁定命補正，即以上訴人未提出與
    賠償義務機關協議不成立等相關證明為理由，駁回其訴，復
    未於判決理由中說明是否應將被上訴人任職之單位列為被告
    ，亦未就存在於卷內之證據為准駁，均有判決適用法規不當
    及判決不備理由等情事。並於本院聲明：(一)原判決廢棄。(二)
    被上訴人應給付上訴人11萬元，及自起訴狀繕本送達翌日起
    至清償日止，按週年利率5 ％計算之利息。
三、按所謂訴訟標的，係指為確定私權所主張或否認之法律關係
    ，欲法院對之加以裁判者而言。而法律關係，乃法律所定為
    權利主體之人，對於人或物所生之權利或義務關係（最高法
    院61年台再字第186 號判例參照）。如為給付之訴，在實體
    法上須以可以作為請求權基礎之完全性條文（具備構成要件
    及法律效果之法條）始足當之。查上訴人主張被上訴人承辦
    系爭案件時，於偵查中當庭將系爭告訴狀交付李大明閱覽，
    違反偵查不公開原則，致侵害伊權利，並在起訴狀中臚列眾
    多之法律條文表示為其請求權基礎，然就上訴人請求之損害
    賠償給付而言，實際上僅有國家賠償法第2 、5 、13條、民
    法第18、184 、185 、186 、195 條可為請求權基礎之依據
    ，合先敘明。
四、次按公務員於執行職務行使公權力時，因故意或過失不法侵
    害人民自由或權利者，國家應負損害賠償責任。公務員怠於
    執行職務，致人民自由或權利遭受損害者亦同；又按有審判
    或追訴職務之公務員，因執行職務侵害人民自由或權利，就
    其參與審判或追訴案件犯職務上之罪，經判決有罪確定者，
    適用本法規定，國家賠償法第2 條第2 項、第13條分別定有
    明文。次按依國家賠償法請求損害賠償時，應先以書面向賠
    償義務機關請求之。賠償義務機關對於前項請求，應即與請
    求權人協議。協議成立時，應作成協議書，該項協議書得為
    執行名義。賠償義務機關拒絕賠償，或自提出請求之日起逾
    30 日 不開始協議，或自開始協議之日起逾60日協議不成立
    時，請求權人得提起損害賠償之訴（下稱協議前置程序），
    國家賠償法第10條第1 項、第11條第1 項亦定有明文。且該
    協議前置程序為訴權存在必備之要件，屬法院應依職權調查
    之事項（最高法院85年度台上字第2552號判決意旨可資參照
    ）。經查，上訴人主張被上訴人為高雄地檢署之檢察官，為
    追訴職務之公務員，承辦系爭案件時違反偵查不公開原則，
    侵害其權利，故依國家賠償法第2 、5 、13條等規定提起本
    訴。然依前開說明，上訴人援引國家賠償法之相關規定請求
    損害賠償時，自應以賠償義務機關為對造，而非逕以公務員
    個人為對造，故上訴人起訴時未以高雄地檢署為相對人，逕
    列被上訴人為相對人，顯有違誤。其次，被上訴人經上訴人
    告發其有瀆職嫌疑乙節，復因查無犯罪嫌疑，業經高雄地檢
    署檢察官簽結在案，並經本院依職權調閱該署97年度他字第
    2113 號 及99年度陪議字第5 號偵查卷宗查閱屬實。準此，
    被上訴人既無上訴人所指因執行追訴職務，涉犯職務上之罪
    並受有罪判決確定之事實，據此亦無從認定被上訴人有何國
    家賠償法所定之故意或過失，致侵害上訴人權利之行為。況
    上訴人於起訴時亦未檢具踐行國家賠償法協議前置程序之相
    關文件，經原審命補正後，上訴人先於99年5 月24日聲請停
    止訴訟，並請求訴訟告知第三人高雄地檢署檢察長及中華民
    國行政院法務部部長，嗣於同年5 月31日，具狀向被上訴人
    及高雄地檢署請求協議，高雄地檢署協議後拒絕賠償，並於
    同年8 月13日送達決定書等情，有上訴人之民事起訴補充理
    由暨聲請暫停訴訟2 陳報狀可證（見原審卷第66至97頁），
    復經本院職權調閱高雄地檢署99年度賠議字第5 號卷宗查閱
    屬實。而核閱上訴人之起訴狀內容，探其真意，應係欲以通
    知高雄地檢署訴訟參加之方式替代協議前置程序，然此顯然
    違反前揭國家賠償法之規定，並無可採。綜上各節，上訴人
    所訴之事實，依國家賠償法之相關規定提起本訴，在法律上
    顯無理由，堪以認定。
五、再按所謂偵查不公開原則，係對於不特定之公眾而言，並非
    指對所有人均一律不予公開，諸如：檢察官、被告、犯罪嫌
    疑人、被害人、辯護人等當事人及該案關係人，應不在不得
    對之公開之列。況按實施刑事訴訟程序之公務員，就該管案
    件，應於被告有利及不利之情形，一律注意；被告得請求前
    項公務員，為有利於己之必要處分。訊問被告應先告知犯罪
    嫌疑及所犯所有罪名。罪名經告知後，認為應變更者，應再
    告知。及被告得請求調查有利之證據。此觀刑事訴訟法第2
    條及第95條規定自明。足見，被上訴人身為執行追訴職務之
    檢察官，不僅需要保障告訴人即上訴人之權益，亦須兼顧刑
    事被告即李大明之防禦權，則檢察官將上訴人告訴狀之內容
    告知予被告或直接提示閱覽，於法有據，自無違誤。況系爭
    告訴狀多達13頁，上訴人於系爭案件首次開偵查庭時所提出
    乙節，業經本院職權調閱系爭案件偵查卷宗查閱屬實，則為
    保障該案被告李大明訴訟上之防禦權免受突襲，被上訴人將
    系爭告訴狀交付李大明閱覽，自無不法。況當時上訴人亦在
    偵查庭內，被上訴人並未諭知隔離訊問，李大明閱畢書狀所
    提言詞答辯，上訴人亦可及時知曉，實無違反偵查不公開之
    情事。是上訴人指稱被上訴人將其書狀交給李大明乃有違偵
    查不公開原則，不法侵害上訴人權益云云，顯無可採。
六、綜上所述，上訴人主張被上訴人執行職務時，違反偵查不公
    開原則，故意或過失侵害其權利，並依民法侵權行為之法律
    關係及國家賠償法相關規定，請求賠償精神損害11萬元，及
    法定遲延利息云云，在法律上顯無理由，原審依民事訴訟法
    第249 條第2 項規定，不經言詞辯論，逕以判決駁回其訴，
    依法有據，並無違誤。上訴意旨指摘原審判決不當，求為廢
    棄，為無理由，爰不經言詞辯論，逕予判決駁回其上訴。
七、據上論結，本件上訴為無理由，依民事訴訟法第436 條之1
    第3 項、第463 條、第249 條第2 項、第449 條第1 項、第
    78條，判決如主文。
中    華    民    國    99    年    9     月    13    日
                  民事第五法庭審判長  法  官  黃國川
                                      法  官  劉定安
                                      法  官  蘇姿月
以上正本係照原本作成。
本判決不得上訴。
中    華    民    國    99    年    9     月    14    日
                                      書記官  何慧娟

司法院資訊處製作；財團法人民間司法改革基金會備份。
